【裁判字號】    95,簡,272
【裁判日期】    950927
【裁判案由】    土地增值稅
【裁判全文】
高雄高等行政法院簡易判決
                                九十五年度簡字第二七二號
原      告  甲○○
被      告  高雄市稅捐稽徵處
代  表  人  乙○○○○
上列當事人間因土地增值稅事件，原告不服高雄市政府中華民國
九十五年六月二十一日高市府法一字第０九五００三一六五五號
訴願決定，提起行政訴訟。本院判決如下：
    主  文
原告之訴駁回。
訴訟費用由原告負擔。
    事實及理由
一、緣原告於民國（下同）九十三年二月二十五日購買坐落高雄
    縣仁武鄉○○段六十二之六地號土地（下稱永仁段土地），
    並於同年四月十三日辦畢土地所有權移轉登記。另於九十四
    年十月十三日受其配偶辜財男贈與坐落高雄市○○區○○段
    八二九地號土地（下稱建豐段土地），應有部分為二十分之
    一（與原告原應有部分二十分之一，合計原告應有部分共十
    分之一），並於同年月二十一日完成土地所有權移轉登記。
    原告嗣於同年十二月四日訂約出售系爭上開建豐段土地應有
    部分十分之一於訴外人李春葉，並於同年月二十二日辦竣所
    有權買賣移轉登記。原告乃於同年月二十六日向被告所屬三
    民分處申請依土地稅法第三十五條規定退還已繳納土地增值
    稅額，經被告所屬三民分處九十五年一月二十六日高市稽三
    地字第０九五三九０一六二七號函，以原告於新購永仁段土
    地完成移轉登記時，原所有建豐段土地應有部分二十分之一
    符合規定，准予退還土地增值稅新台幣（下同）一０七、四
    八七元，至於九十四年十月二十一日自其配偶受贈取得之應
    有部分二十分之一土地，因與重購退稅規定不合，否准所請
    ，原告不服，提起訴願，經遭訴願決定駁回，遂提起本件行
    政訴訟。
二、原告起訴意旨略謂：（一）按土地稅法第三十五條規定，土
    地所有權人於出售土地或土地被徵收後，自完成移轉登記或
    領取補償地價之日起，二年內重購土地合於下列規定之一，
    其新購土地地價超過原出售土地地價或補償稅額內，退還其
    不足支付新購土地地價之數額：１、自用住宅用地出售或被
    徵收後，另行購買未超過三公畝之都市土地或未超過七公畝
    之非都市土地仍作自用住宅用地者。２、自營工廠用地出售
    或被徵收後，另於其他都市計畫工業區或政府編定之工業用
    地內購地設廠者。３、自耕之農業用地出售或被徵收後，另
    行購買仍供自耕之農業用地者。前項規定土地所有權人於先
    購土地後，自完成移轉登記之日起二年內，始行出售土地或
    土地始被徵收者，準用之。第一項第一款及第二項規定，於
    土地出售前一年內，曾供營業使用或出租者，不適用之。按
    上述條文觀之，應屬列舉式規定，而非概括性規定，須符合
    上述條文第一項規定之資格條件及無第三項不適用之情形者
    ，方可向主管機關申請重購退稅。如屬列舉式規定，則主管
    機關應無權就條文規定以外，擴張解釋何者適用或不適用，
    財政部八十八年九月七日台財稅第八八一九四一四六五號函
    釋，逕就在二年除斥期間內自配偶受贈取得之土地視為二次
    取得之土地，再出售，就不適用土地稅法第三十五條重購退
    稅規定，乃係在土地稅法第三十五條無規定之情形下所為之
    擴張解釋，且綜觀土地稅法及其施行細則，在重購退稅部分
    應無「授權主管機關依權責訂定之」或其他「但書」規定，
    財政部八十八年九月七日台財稅第八八一九四一四六五號函
    釋及被告所屬三民分處九十五年一月二十六日高市稽三地字
    第０九五三九０一六二七號函處分，顯已違反憲法保障人民
    權利義務的法律保留原則。（二）次按「準用」乃是基於相
    同情況應予相同理念而類推適用規定之法律規定，土地稅法
    第三十五條第二項規定，「前項規定土地所有權人於先購土
    地後，自完成移轉登記之日起二年內，始行出售土地或土地
    始被徵收者，準用之」。其「先購土地後，自完成移轉登記
    之日起二年內，始行出售土地」乃是針對先購後售者，二年
    除斥期間之計算期應以購買土地並完成移轉登記之日為始期
    計算之規定，而非以購買土地並完成移轉登記之日，作為舊
    有自用住宅土地應有部分所有的認定日。原告於新購自用住
    宅時，其舊有住宅即供自用，且一年內並無出租或供營業使
    用情事，當符合土地稅法第三十五條第一項及第三項規定。
    另土地稅法第三十六條規範，有關土地稅法第三十五條中原
    出售土地地價及新購土地地價，係以各該移轉當時計徵土地
    增值稅之地價為準，觀其立法精神乃係基於不同標的物及不
    同事實發生時間而採事實發生認定原則。準此，無論先購後
    售或先售後購自用住宅用地者，在土地增值稅徵收方面，既
    以各該移轉當時之地價及應有部分為準計徵土地增值稅，則
    核退土地增值稅時，亦應以各該移轉當時為準，作為各自土
    地應有部分認定基準日。本件核計原告應繳納之土地增值稅
    時，採原告出售並完成移轉登記日時名下全部應有部分計算
    徵收，核退時卻未以事實發生時即原告出售並完成移轉登記
    時名下全部應有部分計算核退，納稅義務與退稅權利間，不
    符合衡平原則云云。乃聲明求為判決：撤銷訴願決定及原處
    分關於否准退稅部分，被告應准予補核退還土地增值稅款一
    ０七、四八七元云云。被告答辯意旨則謂：土地稅法第三十
    五條有關重購自用住宅用地退還原已繳納土地增值稅規定之
    立法意旨，在於考量土地所有權人因住所遷移等實際需要，
    必須出售原有自用住宅用地，為避免因課徵土地增值稅降低
    其重購土地之能力，乃准就其已納土地增值稅額內，退還其
    不足支付新購土地地價之數額。故該條規定係以土地所有權
    人於出售原有自用住宅用地後另行購買土地仍作自用住宅用
    地為要件（先購後售亦適用之）。經查，本件原告於九十三
    年二月二十五日訂約購買永仁段土地，並於同年四月十三日
    完成移轉登記，其於取得該筆土地時，名下僅有建豐段應有
    部分二十分之一之自用住宅用地，嗣於九十四年十月二十一
    日始由其配偶辜財男受贈取得該筆土地另二十分之一應有部
    分，再於九十四年十二月四日訂約將全部十分之一應有部分
    出售他人，同年月二十二日完成移轉登記。依前揭財政部八
    十八年九月七日台財稅第八八一九四一四六五號函釋，重購
    自用住宅用地退還土地增值稅，應以土地所有權人於購買土
    地時，已持有供自用住宅使用之土地為適用範圍。本件原告
    係於九十三年四月十三日第一次取得永仁段土地，另自配偶
    受贈取得建豐段應有部分二十分之一之土地，係於九十四年
    十月二十一日第二次取得土地，再於九十四年十二月二十二
    日出售。核此一情節，原告乃二次取得土地後再出售第二次
    取得之土地，自與土地稅法規定先售後購或先購後售，應以
    已持有自用住宅用地之立法意旨不合，則該自配偶受贈取得
    之土地自無土地稅法第三十五條重購自用住宅用地退還已繳
    納土地增值稅規定之適用。原告主張應以其出售建豐段土地
    並完成移轉時名下全部應有部分核退土地增值稅顯為誤解法
    令規定。故被告所屬三民分處就原告出售其原有建豐段土地
    應有部分二十分之一自用住宅用地，准予退還土地增值稅一
    ０七、四八七元，至其出售自配偶受贈取得之另二十分之一
    應有部分所繳納之土地增值稅一０七、四八七元，則否准退
    還，認事用法洵無違誤，原告要求撤銷原處分及訴願決定，
    為無理由，乃聲明求為判決駁回原告之訴等語。
三、本件原告於九十三年二月二十五日購買坐落永仁段六十二之
    六地號土地，而於同年四月十三日辦畢土地所有權移轉登記
    。另於九十四年十月十三日受其配偶辜財男贈與坐落建豐段
    八二九地號土地，應有部分為二十分之一（與原告原應有部
    分二十分之一，合計原告應有部分共十分之一），並於同年
    月二十一日完成土地所有權移轉登記。原告嗣於同年十二月
    四日出售系爭上開建豐段土地應有部分十分之一於訴外人李
    春葉，而於同年月二十二日辦竣所有權買賣移轉登記。嗣原
    告於同年月二十六日向被告所屬三民分處申請依土地稅法第
    三十五條規定退還已繳納土地增值稅額，經被告所屬三民分
    處以九十五年一月二十六日高市稽三地字第０九五三九０一
    六二七號函認原告於新購永仁段土地完成移轉登記時，原所
    有建豐段土地應有部分二十分之一符合規定，准予退還土地
    增值稅一０七、四八七元，另九十四年十月二十一日自其配
    偶受贈取得之應有部分二十分之一土地，因與重購退稅規定
    不合，而否准所請，上情為兩造所不爭執，並有相關土地登
    記簿謄本、土地買賣所有權移轉契約書、原告增值稅自用住
    宅用地重購退稅申請書及被告所屬三民分處九十五年一月二
    十六日高市稽三地字第０九五三九０一六二七號函附於原處
    分卷可憑，洵堪認定。
四、按「土地所有權人於出售土地．．．後，自完成移轉登記．
    ．．之日起，二年內重購土地合於左列規定之一，其新購土
    地地價超過原出售土地地價．．．，扣除繳納土地增值稅後
    之餘額者，得向主管稽徵機關申請就其已納土地增值稅額內
    ，退還其不足支付新購土地地價之數額：一、自用住宅用地
    出售．．．後，另行購買未超過三公畝之都市土地．．．仍
    作自用住宅用地者。」、「前項規定土地所有權人於先購買
    土地後，自完成移轉登記之日起二年內，始行出售土地．．
    ．者，準用之。」為土地稅法第三十五條第一項第一款、第
    二項所規定。該條有關重購自用住宅土地退還已繳納土地增
    值稅規定之立法意旨，在於考量土地所有權人因住所遷移等
    實際需要，必須出售原有自用住宅用地，而另於他處購買自
    用住宅用地，為避免因課徵土地增值稅，降低其重購土地之
    能力，乃准就其已納土地增值稅額內，退還其不足支付新購
    土地地價之數額。故該條第一項第一款規定，係以土地所有
    權人於出售原有自用住宅用地後，另行購買土地仍作自用住
    宅用地為要件；同條第二項有關先購後售，既準用第一項之
    規定，仍應以土地所有權人於購買土地時，已持有供自用住
    宅使用之土地為適用範圍；如土地所有權人未持有供自用住
    宅使用之土地，僅係單純購買土地，嗣後再購買或自其配偶
    受贈他筆土地後再出售，其情形僅係二次取得土地後再出售
    第二次取得之土地，與土地稅法第三十五條規定先售後購或
    先購後售，應以已持有自用住宅用地之立法意旨不合。財政
    部八十八年九月七日台財稅字第八八一九四一四六五號函釋
    ：「按土地稅法第三十五條有關重購自用住宅用地退還原已
    繳納土地增值稅規定之立法意旨，在於考量土地所有權人因
    住所遷移等實際需要，必須出售原有自用住宅用地，而另於
    他處購買自用住宅用地，為避免因課徵土地增值稅，降低其
    重購土地之能力，乃准就其已納土地增值稅額內，退還其不
    足支付新購土地地價之數額。故該條第一項第一款規定，係
    以土地所有權人於出售原有自用住宅用地後，另行購買土地
    仍作自用住宅用地為要件；同條第二項有關先購後售，既準
    用第一項之規定，仍應以土地所有權人於購買土地時，已持
    有供自用住宅使用之土地為適用範圍；如土地所有權人未持
    有供自用住宅使用之土地，僅係單純購買土地，嗣後再購買
    或自其配偶受贈他筆土地後再出售，核其情形係二次取得土
    地後再出售第二次取得之土地，與上開條文規定先售後購或
    先購後售，應以已持有自用住宅用地之立法意旨不合，應無
    土地稅法第三十五條重購自用住宅用地退還已繳納土地增值
    稅規定之適用。」係闡明土地稅法第三十五條之法規原意，
    核與相關稅法規定並未違背，應自法規生效之日起有其適用
    ，尚無不當擴張解釋情形。又夫與妻為不同之自然人，係個
    別獨立之權利義務主體，本件原告於九十三年二月二十五日
    購買坐落永仁段六十二之六地號土地，並於同年四月十三日
    辦畢土地所有權移轉登記當時，系爭原告配偶辜財男原所有
    之建豐段八二九地號土地，應有部分二十分之一土地，既仍
    以原告配偶辜財男之名義登記，即應認屬原告配偶辜財男之
    財產，不得認係原告之財產。亦即，原告於取得永仁段六十
    二之六地號土地，所有權栘轉登記時，系爭原告配偶辜財男
    所有之建豐段八二九地號土地，應有部分二十分之一土地，
    並非可供原告出售之自用住宅用地，自與土地稅法第三十五
    條規定先售後購或先購後售，應以已持有自用住宅用地之立
    法意旨不合。嗣九十四年十月十三日雖由原告配偶辜財男贈
    與原告建豐段八二九地號土地，應有部分二十分之一土地部
    分，並於同年月二十一日完成土地所有權登記，嗣於同年十
    二月四日訂約出售，二十二日辦竣所有權買賣移轉登記，亦
    僅係原告第二次取得土地後再出售第二次取得之土地，尚與
    土地稅法第三十五條重購自用住宅用地退還原已繳納土地增
    值稅之規定情形有間。從而，被告否准原告依土地稅法第三
    十五條規定申請退還該部分已繳納土地增值稅，洵屬有據。
五、綜上所述，原告之主張既無可採，被告否准原告依土地稅法
    第三十五條規定申請退還關於九十四年十月二十一日原告自
    其配偶受贈取得之建豐段八二九地號土地，應有部分二十分
    之一土地，已繳納土地增值稅部分，尚無不合；訴願決定予
    以維持，亦無違誤，原告起訴論旨，求為撤銷，並請求被告
    應退還土地增值稅一０七、四八七元，為無理由，應予駁回
    。至兩造其餘攻擊防禦方法，與本案判決結果不生影響，爰
    不予贅述。又本件屬簡易事件，爰不經言詞辯論為之。
據上論結，本件原告之訴為無理由，爰依行政訴訟法第二百三十
六條、第二百三十三條第一項、第一百九十五條第一項後段、第
九十八條第三項前段，判決如主文。
中    華    民    國  九十五  年    九    月  二十七  日
                  第一庭      法  官  蘇秋津
以上正本係照原本作成。
如不服本判決，應於送達後二十日內，向本院提出上訴狀並表明
上訴理由，如於本判決宣示後送達前提起上訴者，應於判決送達
後二十日內補提上訴理由書（須按他造當事人人數附繕本）。
提起上訴應預繳送達用雙掛號郵票七份（每份三十四元）。
中    華    民    國  九十五  年    九    月  二十七  日
                              書記官  陳嬿如
附註:
行政訴訟法第二百三十五條（第一項、第二項）:
對於適用簡易程序之裁判提起上訴或抗告，須經最高行政法院之
許可。
前項許可，以訴訟事件所涉及之法律見解具有原則性者為限。


司法院資訊處製作；財團法人民間司法改革基金會備份。
